【裁判字號】    96,上訴,5286
【裁判日期】    970129
【裁判案由】    毒品危害防制條例
【裁判全文】
臺灣高等法院刑事判決                96年度上訴字第5286號
上  訴  人
即  被  告  甲○○
上列上訴人因毒品危害防制條例案件，不服臺灣板橋地方法院96
年度訴字第2359號，中華民國96年10月31日第一審判決（起訴案
號：臺灣板橋地方法院檢察署96年度毒偵字第103號），提起上
訴，本院判決如下：
    主  文
上訴駁回。
    事  實
一、甲○○前因施用毒品案件，經臺灣板橋地方法院於民國88年
    5月28日以88年度毒聲字第3320號裁定送勒戒處所觀察、勒
    戒，因無繼續施用毒品之傾向，於88年6月14日釋放出所，
    經臺灣板橋地方法院檢察署檢察官於同日以88年度偵字第13
    430號不起訴處分確定。又於88年間因施用毒品案件，經臺
    灣板橋地方法院於88年9月2日以88年度毒聲字第5526號裁定
    送勒戒處所觀察、勒戒，因有繼續施用毒品之傾向，經臺灣
    板橋地方法院於89年1月14日以89年度毒聲字第306號裁定令
    入戒治處所施以強制戒治1年，嗣經臺灣板橋地方法院以89
    年度毒聲字第4119號裁定停止戒治，所餘戒治期間付保護管
    束，並於89年8月25日釋放出所。嗣經臺灣板橋地方法院於
    89年12月15日以89年度毒聲字第7105號裁定撤銷保護管束並
    令入戒治處所施以強制戒治，嗣於92年2月20日執行完畢出
    所。而甲○○上開施用毒品之犯行，經臺灣板橋地方法院於
    89年5月3日以89年度易字第915號判決判處有期徒刑6月，如
    易科罰金，以銀元300元折算1日確定，於90年5月4日以易科
    罰金執行完畢。甲○○前於88年間，因犯搶奪罪，經臺灣板
    橋地方法院於90年5月11日以89年度訴字第1423號判決，判
    處有期徒刑8月確定。再於89年間因施用毒品案件，經臺灣
    板橋地方法院於90年5月31日以90年度易字第1034號判決判
    處有期徒刑6月，如易科罰金，以銀元300元折算1日確定。
    又於90年間因犯竊盜罪，經臺灣板橋地方法院於93年9月30
    日以93年度簡字第3991號簡易判決判處有期徒刑6月，如易
    科罰金，以銀元300元折算1日確定。再於91年間，因施用第
    一級毒品及第二級毒品案件，經臺灣板橋地方法院於91年7
    月25日以91年度訴字第828號判決分別判處有期徒刑10月、7
    月，應執行有期徒刑1年4月確定。上開4案（搶奪、竊盜、
    毒品）經裁定應執行有期徒刑2年2月確定，於94年11月24日
    縮短刑期假釋出監，假釋期間付保護管束，嗣於95年2月21
    日保護管束期滿，假釋未經撤銷而視為已執行完畢（於本案
    構成累犯）。
二、詎甲○○明知海洛因、甲基安非他命各為毒品危害防制條例
    所規定之第一級及第二級毒品，仍於前揭強制戒治執行完畢
    釋放後5 年內，基於施用第一級毒品之犯意，於95年12月18
    日凌晨零時許，在臺北縣三重市中興橋附近，以將第一級毒
    品海洛因摻入香菸內吸食之方式，施用第一級毒品海洛因乙
    次；另基於施用第二級毒品之犯意，於95年12月18日上午5
    時許，在臺北縣三重市○○街1 號4 樓B 室租屋處，以將第
    二級毒品甲基安非他命（起訴書誤載為安非他命，應予更正
    ，以下同）置於吸食器內燒烤吸食其生成煙霧之方式，施用
    甲基安非他命乙次。嗣為警於95年12月18日上午11時許，在
    臺北縣三重市○○路○ 段40號前查獲，並扣得綽號「蘭姐」
    之友人所有之第一級毒品海洛因1 包（驗餘淨重0.51公克）
    、第二級毒品安非他命50包（驗餘淨重69.4公克）及甲○○
    所有供施用第二級毒品安非他命所用之吸食器2 組及分裝袋
    37個等物。經警採集甲○○之尿液送驗結果呈鴉片類及甲基
    安非他命類陽性反應，而得悉上情。
三、案經臺北縣政府警察局三重分局報告臺灣板橋地方法院檢察
    署檢察官偵查後起訴。
    理  由
一、上開犯罪事實，業據上訴人即被告甲○○於原審調查、審理
    時坦承不諱（詳原審96年10月26日準備程序及同日審判筆錄
    ），而除被告自白外，被告於95年12月18日為警採集尿液檢
    體送請臺灣檢驗科技股份有限公司以酵素免疫分析法、氣相
    層析質譜儀分析法鑑驗結果，呈鴉片類及甲基安非他命陽性
    反應，有該公司96年1月9日出具之濫用藥物尿液檢驗報告及
    臺北縣政府警察局三重分局查獲毒品案件被移送者姓名、代
    碼對照表各1紙（詳96年度毒偵字第103號卷第37、66頁）在
    卷可證，復有第一級毒品海洛因1包（驗餘淨重0.51公克，
    法務部調查局96年1月9日調科壹字第09623002230號鑑定書
    ）、第二級毒品安非他命50包（驗餘淨重69.4公克，臺北縣
    政府警察局三重分局毒品初步鑑驗報告單）、吸食器2組及
    分裝袋37個扣案可資佐證。另人體施用甲基安非他命後，其
    主要代謝物中，未改變型態之甲基安非他命占施用劑量達百
    分之43，安非他命則約為百分之5；人體若係施用安非他命
    後，主要代謝物中則有未改變型態之安非他命，但無甲基安
    非他命，此經法務部調查局以93年5月4日調科壹字第093624
    13980號函釋明在案，足見人體若施用安非他命，其尿液代
    謝物不可能出現甲基安非他命，惟人體若施用甲基安非他命
    ，其尿液代謝物除主要有甲基安非他命外，亦可能有少量之
    安非他命。是本件被告之尿液除呈現甲基安非他命之陽性反
    應外，尚有少量之安非他命，依上開函示，被告自不可能係
    施用安非他命，而應係施用甲基安非他命，公訴意旨認被告
    係施用安非他命，容有誤解。被告之尿液經以氣相層析質譜
    儀分析法檢驗，既係呈鴉片類及甲基安非他命陽性反應，顯
    見被告應有在前揭犯罪時、地施用第一級毒品海洛因及第二
    級毒品甲基安非他命之行為甚明。是本件施用毒品犯行，事
    證明確，被告犯行堪以認定，應依法論科。
二、按海洛因、甲基安非他命係毒品危害防制條例第2 條第2 項
    第1 款、第2 款所明定之第一級、第二級毒品，不得非法持
    有、施用。查被告甲○○前因施用毒品案件，經臺灣板橋地
    方法院於88年5月28日以88年度毒聲字第3320號裁定送勒戒
    處所觀察、勒戒，因無繼續施用毒品之傾向，於88年6月14
    日釋放出所，經臺灣板橋地方法院檢察署檢察官於同日以88
    年度偵字第13430號不起訴處分確定。又於88年間因施用毒
    品案件，經臺灣板橋地方法院於88年9月2日以88年度毒聲字
    第5526號裁定送勒戒處所觀察、勒戒，因有繼續施用毒品之
    傾向，經臺灣板橋地方法院於89年1月14日以89年度毒聲字
    第306號裁定令入戒治處所施以強制戒治1年，嗣經臺灣板橋
    地方法院以89年度毒聲字第4119號裁定停止戒治，所餘戒治
    期間付保護管束，並於89年8月25日釋放出所。嗣經臺灣板
    橋地方法院於89年12月15日以89年度毒聲字第7105號裁定撤
    銷保護管束並令入戒治處所施以強制戒治，嗣於92年2月20
    日執行完畢出所乙節，有本院被告前案紀錄表1份附卷可按
    ，故而被告於強制戒治執行完畢釋放後5年內再度施用第一
    級毒品及第二級毒品之行為，依毒品危害防制條例第23條第
    2項規定，係犯毒品危害防制條例第10條第1項、第2項之施
    用第一級、第二級毒品罪。又被告施用第一級、第二級毒品
    前、後之持有第一級、第二級毒品犯行，為其施用之高度行
    為所吸收，均不另論罪。被告所犯施用第一級毒品及施用第
    二級毒品犯行間，犯意各別、罪名有異，應予分論併罰。又
    被告有事實欄所載之犯罪執行完畢紀錄（詳前開本院被告前
    案紀錄表），其於有期徒刑之執行完畢後5年內，故意再犯
    本件有期徒刑以上之罪，均為累犯，俱應依刑法第47條第1
    項規定加重其刑。
三、原審以被告罪證明確，而適用毒品危害防制條例第10條第1
    項、第2項、第18條第1項前段，刑法第11條、第47條第1項
    、第51條第5款、第38條第1項第2款，中華民國九十六年罪
    犯減刑條例第2條第1項第3款、第7條，並審酌被告曾因施用
    毒品而觸法，經觀察勒戒、強制戒治後，應知所惕勵，當知
    悉施用毒品之危害及其違法性，詎其仍因自制力薄弱，並漠
    視法令禁制，而再犯本案，顯不知悛悔，應嚴予非難，兼衡
    被告於犯後即能坦承犯行，而其施用毒品行為於本質上係屬
    自我戕害行為，反社會性之程度應屬較低等一切情狀，分別
    量甲○○施用第一級毒品，處有期徒刑一年；又施用第二級
    毒品，累犯，處有期徒刑十月。復說明被告為本件行為之時
    間係在96年4月24日以前，且非中華民國九十六年罪犯減刑
    條例第3條所定不予減刑之罪，爰依同條例第2條第1項第3款
    、第7條之規定，均予以減其宣告刑二分之一，並定其應執
    行有期徒刑十月。至扣案之第一級毒品海洛因驗餘淨重0.51
    公克及第二級毒品安非他命驗餘淨重69.4公克，均係毒品危
    害防制條例所規定之第一級、第二級毒品，應依毒品危害防
    制條例第18條第1項前段之規定，於其施用第一級毒品罪及
    第二級毒品罪之罪刑宣告項下為沒收銷燬之諭知；又包裝上
    開海洛因之外包裝袋1只及包裝上開安非他命之外包裝袋50
    只，均非被告所有，業據被告自承在卷（詳原審法院96年10
    月26日準備程序筆錄），爰不予宣告沒收；另扣案之吸食器
    2組及分裝袋37個等物，均係被告所有供其施用第二級毒品
    所用之物，業經被告陳明在卷（詳前開準備程序筆錄），爰
    依刑法第38條第1項第2款之規定，於所犯施用第二級毒品罪
    之罪刑宣告項下為沒收之諭知。又主文關於宣告沒收部分，
    不在減刑範圍內，應照主文宣告內容執行，附此陳明。
四、經核原判決上開認事用法，洵無違誤，量刑亦屬妥適。被告
    上訴意旨以本案與臺灣板橋地方法院96年度訴字第2220號（
    臺灣板橋地方法院檢察署96年毒偵字第2977、3295、3323號
    ）之犯罪事實具集合犯之關係等語。惟查：按九十四年二月
    二日修正公布而於九十五年七月一日施行之刑法，基於刑罰
    公平原則之考量，杜絕僥倖之犯罪心理，並避免易致鼓勵犯
    罪之誤解，已刪除第五十六條連續犯之規定。行為人反覆實
    行之犯罪行為茍係在刑法修正施行後者，因法律之修正已生
    阻斷連續犯之法律效果，除認應合於接續犯、繼續犯、集合
    犯等實質上一罪關係而以一罪論處外，基於一罪一罰之刑罰
    公平性，自應併合處罰。惟所謂「集合犯」，係指立法者所
    制定之犯罪構成要件中，本即預定有數個同種類行為而反覆
    實行之犯罪而言。故是否集合犯之判斷，客觀上自應斟酌法
    律規範之本來意涵、實現該犯罪目的之必要手段、社會生活
    經驗中該犯罪必然反覆實行之常態及社會通念等；主觀上則
    視其反覆實施之行為是否出於行為人之一個犯意，並秉持刑
    罰公平原則，加以判斷之。稽以行為人施用毒品之原因，不
    一而足，其多次施用毒品之行為，未必皆出於行為人之一個
    犯意決定；且觀諸毒品危害防制條例第十條第一項、第二項
    施用毒品罪之構成要件文義衡之，實無從認定立法者本即預
    定該犯罪之本質，必有數個同種類行為而反覆實行之集合犯
    行，故施用毒品之罪，難認係集合犯之罪。又依刑法第五十
    六條修正理由之說明，謂「對繼續犯同一罪名之罪者，均適
    用連續犯之規定論處，不無鼓勵犯罪之嫌，亦使國家刑罰權
    之行使發生不合理之現象」、「基於連續犯原為數罪之本質
    及刑罰公平原則之考量，爰刪除有關連續犯之規定」等語，
    即係將本應各自獨立評價之數罪，回歸本來就應賦予複數法
    律效果之原貌。因此，就刑法修正施行後多次施用毒品之犯
    行，採一罪一罰，始符合立法本旨（最高法院九十六年度台
    非字第二一九號、九十六年度台上字第五六一五號判決）。
    查本案被告施用毒品之犯罪時間與臺灣板橋地方法院96年度
    訴字第2220號之96年4月12、21、24日施用海洛因、安非他
    命之犯行間，二者均係於修法後所犯，且二次行為相隔長達
    四個月之久，主觀上實難認被告於四個月前即預知其四個月
    後會再施用毒品而得認行為人係出於同一個犯意，而有包括
    一罪之集合犯關係，是本院認為本案所認定之犯罪事實與臺
    灣板橋地方法院96年度訴字第2220號之犯罪事實並無集合犯
    之實質上一罪關係，自非該案判決既判力效力所及，被告前
    開所辯並無理由，應予駁回。
五、被告甲○○經合法傳喚無正當理由不到庭，爰不待其陳述逕
    行判決之。
據上論斷，應依刑事訴訟法第368條、第371條，判決如主文。
本案經檢察官曾忠己到庭執行職務。
中    華    民    國    97    年    1     月    29    日
                  刑事第九庭審判長法  官  劉景星
                                  法  官  周盈文
                                  法  官  吳啟民
以上正本證明與原本無異。
如不服本判決，應於收受送達後十日內向本院提出上訴書狀，其
未敘述上訴之理由者並得於提起上訴後十日內向本院補提理由書
（均須按他造當事人之人數附繕本）。
                                  書記官  江采廷
中    華    民    國    97    年    1     月    30    日
附錄：本案論罪科刑法條全文
毒品危害防制條例第10條：
施用第一級毒品者，處6月以上5年以下有期徒刑。
施用第二級毒品者，處3年以下有期徒刑。


司法院資訊處製作；財團法人民間司法改革基金會備份。
